臺灣彰化地方法院民事判決　　　　　　　　　　　　　九十年度簡上字第二四二號
　　上　訴　人　　丁○○
　　訴訟代理人　　邱進發
　　被上訴人　　　甲○○
　　　　　　　　　乙○○
　　右複代理人　　丙○○
右當事人間請求分割共有物事件，上訴人不服中華民國九十年九月二十一日本院彰化
簡易庭所為之第一審判決　(九十年度彰簡字第五八一號)，提起上訴，本院判決如左
：
    主      文
原判決關於分割方法及訴訟費用之裁判部分均廢棄。
右廢棄部分，兩造共有坐落彰化縣和美鎮○○段四八二地號、地目建、面積０．０五
三九號公頃之土地應予分割，其分割方法如附圖方案  (二)所示編號Ａ部分、面積０
．０三八四公頃土地分歸上訴人取得，編號Ｂ部分、面積０．０一五五公頃土地分歸
被上訴人取得。
第一、二審訴訟費用由被上訴人負擔三八三四分之一一０六，餘由上訴人負擔。
    事      實
甲、上訴人方面：
  一、聲明：除訴訟費用之裁判外，餘如主文所示。
  二、陳述：除與原審判決記載相同者，茲予引用外，並補述略稱：
    (一)按分割共有物固不受分管契約之拘束，惟儘量依各共有人使用現狀定分割方
        法，維持現狀，減少共有人所受損害，當不失為裁判分割斟酌之一種原則，
      最高法院民國(下同)八十二年度台上字第一九九號判決參照。
    (二)上訴人於五十一年間購得系爭土地後，陸續在系爭土地之北邊建築現已有如
        上證一現況略圖與上證二照片所示之加強磚造二層樓房、磚造平房、磚造石
        綿瓦車棚等建築，其中加強磚造二層樓房前邊與磚造平房後邊相連，彰化縣
        和美地政事務所雖經測量及製有現況成果圖，但並未標明建物之實際狀況，
        致原審誤認現場僅有無甚價值之平房而採用縱向分割方式，上訴人勢必拆除
        大部分樓房及平房，損失慘重，原審採用之分割方案顯無足採。
    (三)系爭土地前後均有道路經過，上訴人目前通行上證一現況略圖斜線部分之私
        設道路至馬路，並已通行數十年，而該私設道路所在之同段四八三地號土地
        為上訴人之孫所有，並無變更用途打算，該私設道路末端雖有上訴人所建車
        棚，因價值非高，上訴人願意拆除以供通行，車棚拆除後，系爭土地前後均
        可通行至公路，並無原審所認無法通行至公路之問題，而被上訴人亦非不同
        意上訴人主張之分割方法，僅要求要留有道路供車輛通行 (參見原審九十年
        九月七日言詞辯論筆錄) 。況原審判決採用之分割方案，將使上訴人無法通
        行現使用之私設道路  (即上證一斜線部分)，可知上訴人主張之分割方案非
        不足採。
    (四)對被上訴人抗辯之陳述：
    １、依上訴人提出之土地現況略圖─Ａ部分為加強磚造二層樓房、Ｂ部分為磚造
        平房、Ｃ部分為磚造石綿瓦附屬建物，其中僅Ｂ部分磚造平房屋齡將近四十
        年，而Ａ部分加強磚造二層樓房則為被上訴人於七十二年七月十八日同意上
        訴人之子許榮祥、許榮樑興建，並於同年十二月三十一日取得使用執照，其
        屋齡未達二十年，又Ｃ部分磚造石綿瓦附屬建物則為Ａ部分加強磚造二層樓
        房建築完成後方搭建。
    ２、依前揭土地現況略圖，系爭土地北邊建有Ａ部分加強磚造二層樓房及Ｃ部分
        磚造石綿瓦附屬建物，皆為坐北朝南，故系爭土地北面不通道路，目前均係
        通行土地現況略圖之斜線部分私設道路至南面馬路，已通行達數十年之久。
        若依原審判決所採用之分割方案  (一)，將使上訴人分得之Ａ部分土地，中
        間隔著Ｂ部分土地，使上訴人無法通行目前使用之鄰地即同段四八三地號土
        地之私設道路至南面馬路，且因上訴人所有房屋均為坐北朝南，亦無法通行
        北面道路，如採分割方案(一)，勢必造成上訴人須另闢道路供通行。
    ３、上訴人與被上訴人之被繼承人凌攀桂曾於五十一年十二月十一日簽訂買賣契
        約時，在契約書之「其他事項約定」載有「 (二)買受人 (即上訴人)取得本
        筆耕地之北側特此批明」，則首應判斷者為該約定之性質為分割協議或分管
        契約，茲分述如左：
  （１）如為分割協議：被上訴人為出賣人凌攀桂之繼承人，而上訴人與凌攀桂既已
        於五十一年十二月十一日之買賣契約書為上開約定，則被上訴人應繼受此契
        約之權利義務，依民法第八百二十四條第一項之規定，兩造自應依照此協議
        為分割，由上訴人取得北側部分即如附圖方案  (二)所示編號Ａ部分土地分
        歸上訴人取得。
  （２）如為分管契約：參酌各共有人對系爭土地之使用現狀「北邊上建有加強磚造
        、磚造之平房各一棟，平房旁有磚造石綿瓦造附屬建物，占用系爭土地二百
        八十八平方公尺」  (參見原審判決理由二)及彰化縣和美地政事務所現狀成
        果圖，可知上訴人依分管契約使用北側土地部分尚在應有部分 (三百八十四
        平方公尺) 之範圍內，依前揭最高法院八十二年度台上字第一九九號判決意
        旨，儘量依各共有人使用現狀定附圖方案  (二)為分割方法，始屬妥適。
    ４、倘鈞院仍維持原審判決，則上訴人依據五十一年十二月十一日之買賣契約書
        約定「買受人取得本筆耕地之北側」而行使正當權利，竟因分割造成上訴人
        必須拆除部分樓房、平房及附屬建物而損失慘重，被上訴人即應補償上訴人
        之損失，計拆除面積分別為Ａ部分加強磚造二層樓房十九平方公尺 (二層共
        三十八平方公尺) 、Ｂ部分磚造平房三十八平方公尺、Ｃ部分磚造石綿瓦附
        屬建物十七平方公尺，計有損失如拆除部分之折舊造價、拆除費用、未拆部
        分結構體加強工程費用等，其中結構體加強工程費用難以預先估計，故僅概
        略以「台灣省建築物工程造價標準表」為全部損失之計算基準，計Ａ部分新
        台幣 (下同)十四萬八千二百元  (三十八平方公尺 x 每平方公尺三千九百
        元)、Ｂ部分十萬六千四百元 (三十八平方公尺×每平方公尺二千八百元)、
        Ｃ部分四萬七千六百元  (十七平方公尺×每平方公尺二千八百元)，共計三
        十萬二千二百元。
  三、證據：除援用原審之立證方法外，另提出土地使用現況略圖一件、照片四幀、
      地籍圖影本一件、七十二年七月十八日土地使用權同意書影本一件、地役權設
      定契約書一件、五十一年十二月十一日買賣契約書影本一件、和美鎮公所使用
      執照影本一件及台灣省建築物工程造價標準表影本一件為證。
乙、被上訴人方面：
  一、聲明：上訴駁回，第二審訴訟費用由上訴人負擔。
  二、陳述：除與原審判決記載相同者，茲予引用外，並補述略稱：
    (一)否認兩造就系爭土地曾有分管約定，且上訴人所有建物係屬磚造或加強磚造
        ，上訴人復自承於五十年左右興建，已逾建物之耐用年限，故上訴人之老舊
        建物並無再行保存之必要。
    (二)系爭土地若依上訴人主張按附圖方案  (二)分割，被上訴人分得之土地將形
        成袋地，日後衍生通行權之問題，且造成共有土地分割僅上訴人分得之土地
        面臨馬路，增加其土地價值，而被上訴人分得土地卻為無路可通之袋地，對
        被上訴人顯非公平，原審判決考量分割之公平及上訴人應拆除建物之價值而
        為附圖方案  (一)之分割，既公平且無損於上訴人之經濟利益，原審判決並
        無不當。
    (三)被上訴人自始並未同意上訴人在系爭土地興建房屋，上訴人未經被上訴人同
        意而擅自在共有土地興建房屋，係侵害被上訴人對於共有土地之共有權益，
        其行為已屬侵權，侵權行為人應負回復損害前原狀之義務，自不能主張維持
        其侵權行為之狀態，更進而得利。至上訴人提出之土地使用權同意書，被上
        訴人當時被騙蓋章，實際並未同意上訴人建屋。
  三、證據：援用原審之立證方法。
丙、本院依職權囑託彰化縣和美地政事務所指派測量員會同本院及兩造勘測系爭土地
    ，並繪製複丈成果圖送院。
    理    　由
一、本件被上訴人在原審起訴主張系爭土地為兩造所共有，被上訴人應有部分為三八
    三四分之一一０六，上訴人應有部分為三八三四分之二七二八，兩造間就系爭土
    地並未訂有不分割之特約，依物之使用目的亦無不能分割之情形，因兩造間無法
    達成分割之協議，爰訴請裁判分割系爭土地等情。上訴人則以同意分割系爭土地
    ，但不同意被上訴人提出之分割方案，因上訴人在系爭土地之應有部分係於五十
    一年間向訴外人凌攀桂購買，買受時約定使用系爭土地之北側，上訴人於五十二
    年間即在系爭土地北側建屋使用，依被上訴人之分割方案，上訴人所有建物將遭
    部分拆除，對上訴人顯然不利等語置辯。
二、按各共有人，得隨時請求分割共有物；又共有物分割之方法不能協議決定者，法
    院得因任何共有人之聲請，命以原物分配於各共有人。民法第八百二十三條第一
    項及第八百二十四條第二項第一款分別定有明文。本件被上訴人主張右揭事實，
    已據其提出土地登記謄本及地籍圖謄本各一件為憑，核屬相符，亦為上訴人所不
    爭執，被上訴人此部分之主張自堪信為真實。從而依首揭法條規定，被上訴人基
    於共有人之共有物分割請求權訴請裁判分割系爭土地，即無不合，應予准許。
三、又系爭土地之地目為建，屬特定農業區甲種建築用地，地形略呈南北走向之長方
    形，地勢平坦，而系爭土地除北面鄰接道路外，其餘三面均為農地，供種植稻作
    使用，另系爭土地之北半部有上訴人建造使用之磚造平房、加強磚造二層樓房及
    磚造石棉瓦車棚等建物，占用面積為０．０二八八公頃，其餘均為空地，且上訴
    人所有前開建物之坐向均為坐北朝南，對外聯絡均賴上訴人之孫許哲嘉所有毗鄰
    之同段四八三地號土地之私設道路通行，實際甚少利用北面道路出入等情，業據
    原審法院及本院依職權囑託彰化縣和美地政事務所指派測量員分別於九十年七月
    二十六日上午及九十一年一月八日上午會同兩造勘測系爭土地屬實，分別製有勘
    驗筆錄在卷可按，並命測量員繪製複丈成果圖送院供參。故系爭土地目前之使用
    現狀為上訴人建屋居住使用而已，而其建屋使用面積僅０．０二八八公頃，尚未
    逾越上訴人之應有部分  (面積０．０三八四公頃)，況上訴人與被上訴人之前手
    即被繼承人凌攀桂間就系爭土地復有分管約定  (詳後述)，上訴人在其分管範圍
    內使用收益系爭土地，自無不法可言，被上訴人抗辯稱上訴人侵害其對系爭土地
    之共有權益，構成侵權行為云云，尚嫌無憑。
四、另法院裁判分割共有物，須斟酌各共有人之利害關係，使用情形，共有物之性質
    及價值、經濟效用、符合公平經濟原則，其分割方法始得謂為適當。又分割共有
    物固不受分管契約之拘束，惟盡量依各共有人使用現狀定分割方法，以維持現狀
    ，減少共有人所受損害，當不失為裁判分割斟酌之一種原則 (參照最高法院九十
    一年度台上字第八０五號判決意旨) 。本件系爭土地究應如何分割，固有被上訴
    人及上訴人分別提出如附圖所示方案  (一)、(二)之分割方案，其中被上訴人提
    出附圖方案 (一)所示分割方案採南北縱向分割，而上訴人提出附圖方案 (二)所
    示分割方案採東西橫向分割，本院斟酌兩造就系爭土地之利害關係、使用現況及
    經濟效用等因素，認為：
  (一)依上訴人提出其於五十一年十二月十一日與訴外人凌攀桂簽訂之系爭土地買賣
      契約書，該契約書「其他事項約定」記載「 (二)買受人 (即上訴人)取得本筆
      耕地之北側特此批明」等字樣，足見上訴人當時買受系爭土地應有部分三八三
      四分之二七二八，其買受範圍已特定在系爭土地之北側部分，上訴人就系爭土
      地北側部分為建屋使用之收益行為，即無不合。從而上開土地買賣契約書之特
      別批註事項，其性質應認係上訴人及訴外人凌攀桂間就系爭土地訂有分管之協
      議甚明，而被上訴人復自承其就系爭土地為訴外人凌攀桂之受讓人等語屬實，
      自應受系爭土地分管約定之拘束 (參見最高法院四十八年台上字第一０六五號
      判例意旨) 。況依前揭最高法院九十一年度台上字第八０五號判決意旨，分割
      共有物固不受分管契約之拘束，惟依各共有人在系爭土地之使用現狀定其分割
      方法，於法亦屬無違。上訴人主張該特別批註事項具有「分割協議」之性質，
      及被上訴人否認該項約定具有「分管協議」，亦不承認其為「分割協議」云云
      ，均乏依據。
  (二)依上訴人提出附圖方案  (二)之分割方法係採東西向之橫向分割，其優點在於
      保留上訴人所有建物之完整，不因系爭土地之分割而受拆除，其缺點在於被上
      訴人分配之土地並無適當之道路可供對外通行，有形成袋地之虞；另依被上訴
      人提出附圖方案  (一)之分割方法係採南北向之縱向分割，其優點在於系爭土
      地分割後，兩造各受分配之土地均毗鄰北面之道路，便利對外出入通行，而其
      缺點在於上訴人所有之建物將受部分拆除，使上訴人受有損害。原審法院雖以
      上訴人所有磚瓦造平房之屋齡近四十年，無甚經濟價值，且依上訴人主張之分
      割方案，被上訴人無法通行至公路，上訴人日後仍得拆除部分建物容忍被上訴
      人通行，遂採用被上訴人提出附圖方案  (一)為系爭土地之分割方法云云，然
      查：
  １、本院依職權囑託彰化縣和美地政事務所指派測量員於九十一年一月八日上午會
      同本院及兩造就附圖方案  (一)之分割方案勘測系爭土地，發現上訴人所有建
      物之坐向均為坐北朝南，系爭土地北面毗鄰之道路在建物之後方，上訴人對外
      出入均賴其孫許哲嘉所有毗鄰之同段四八三地號土地之私設道路，甚少利用北
      面之道路對外通行，且若依被上訴人提出附圖方案  (一)之分割方案辦理分割
      ，上訴人所有磚瓦造平房受拆除面積約０．００三八公頃 (該建物總面積為０
      ．０一三五公頃)，加強磚造二層樓房受拆除面積約０．００一九公頃 ( 該建
      物總面積為０．０一三六公頃) ，石綿瓦磚造車棚應全部拆除，其面積約０．
      ００一七公頃等情，有勘驗筆錄、現場照片及彰化縣和美地政事務所九十一年
      一月十六日九十一和地二字第四０九號函與複丈成果圖各在卷可稽，亦為兩造
      一致不爭執，而上訴人復主張其所有磚造平房於五十二年間興建，屋齡迄今近
      四十年，加強磚造二層樓房為被上訴人於七十二年七月十八日同意上訴人之子
      許榮祥、許榮樑興建，並於同年十二月三十一日取得使用執照，屋齡未達二十
      年，又磚造石綿瓦附屬建物則為加強磚造二層樓房建築完成後始搭建乙節，亦
      據上訴人提出七十二年七月十八日土地使用權同意書及七十二年十二月三十一
      日和美鎮公所使用執照等影本各一件足憑，則上訴人興建磚造平房時，被上訴
      人尚未取得系爭土地之應有部分，而上訴人之子許榮祥等二人興建加強磚造二
      層樓房時既經兩造簽具土地使用權同意書同意建造，對被上訴人而言均屬合法
      建物，即無侵害被上訴人對系爭土地共有權利之情事可言。被上訴人事後固否
      認曾同意上訴人之子興建房屋，並稱被騙蓋章云云，惟其究竟在何種情形被騙
      在上開土地使用權同意書蓋章，被上訴人迄至本件言詞辯論終結前猶未舉證以
      實其說，其抗辯不足採信。從而系爭土地若依被上訴人提出附圖方案  (一)辦
      理分割，上訴人所有建物將受部分拆除，被上訴人亦自始未為金錢補償之意思
      表示，對上訴人而言顯非公平。
  ２、另被上訴人抗辯稱系爭土地若依上訴人提出附圖方案  (二)辦理分割，被上訴
      人分配取得之土地無法通行至公路，將形成袋地云云，惟依民法第七百八十九
      條規定，被上訴人分配取得之土地若為袋地，自得對上訴人主張袋地通行權，
      上訴人亦有容忍被上訴人通行之義務，且依最高法院五十七年度台上字第二一
      六三號判決意旨 (被上訴人雖因分割所取得之土地，無適當之通路與公路聯絡
      ，依法仍得主張就其餘共有人之土地為通行之權利，尚非無救濟之道) ，就本
      件分割共有物事件而言，縱因分割使部分共有人取得之土地為袋地，亦非法所
      不許。況上訴人陳明願由其孫許哲嘉提供毗鄰系爭土地之同段四八三地號土地
      之一部  (即目前已供通行之私設道路部分)予被上訴人設定通行地役權，並願
      將上訴人搭建之石綿瓦磚造車棚拆除，使系爭土地前後均可通行至公路等語 (
      參見九十年十一月二十一日書狀及本院九十一年三月二十七日準備程序筆錄)
      ，並提出訴外人許哲嘉簽名蓋章之「地役權設定契約書」一件為證，足見上訴
      人主張依附圖方案  (二)分割系爭土地之同時，已考量被上訴人分配取得土地
      之對外通行問題，並提出解決方案供被上訴人參酌。至被上訴人復以日後土地
      所有權移轉第三人時，恐不受兩造間通行地役權之拘束云云，然民法第七百八
      十九條之袋地通行權為袋地所有人得主張通行鄰地之權利，縱令日後系爭土地
      之所有權迭經移轉他人，亦不影響袋地所有人行使該項權利之正當性，故被上
      訴人以袋地通行乙事不同意上訴人主張之分割方案，該項通行問題既能獲得解
      決，若依上訴人主張附圖方案  (二)分割系爭土地，對被上訴人應無特別不利
      之處，復與被上訴人在原審陳稱「依方案 (二)，被告 (即上訴人)若願意留道
      路車輛可以通行，我沒有意見」等語相符  (參見原審卷第四十一頁)，益證上
      訴人主張附圖方案 (二)之分割方案對兩造尚稱公允。
  (三)至被上訴人抗辯稱上訴人欲保存之建物已超過耐用年限，無甚經濟價值，顯無
      保存之必要云云，惟依前述，上訴人在系爭土地所有之建物共分磚造平房、加
      強磚造二層樓房及石綿瓦造車棚等三部分，僅磚造平房部分屬逾四十年之老舊
      房屋，其餘均為建造二十年以內之建物各情，有上訴人提出和美鎮公所使用執
      照影本一件可按，上訴人指稱被上訴人所有建物均已超過耐用年限云云，即與
      事實不符。況本院於右揭時間會同兩造勘驗系爭土地及其上建物時，發現上訴
      人所有磚造平房及加強磚造二層樓房之外觀上保存尚稱良好，足可遮風避雨，
      目前仍為上訴人繼續居住使用，在客觀上具有一定之經濟價值，自與一般老舊
      傾頹或無人居住使用之建物有別，若僅因系爭土地之分割而遽將上開建物部分
      拆除，勢必造成上訴人居住使用之不便，上開建物之完整性亦將受破壞，並減
      少該建物之經濟價值，故被上訴人此部分之抗辯尚無可取。
四、綜上所述，被上訴人在原審以系爭土地共有人之身分訴請裁判分割系爭土地，依
    民法第八百二十三條第一項及第八百二十四條第二項規定，固屬有據，應予准許
    ，惟法院就系爭土地定其分割方法，本有自由裁量之權，並不受任何共有人主張
    之拘束  (參見最高法院二十九年上字第一七九二號判例意旨)，故本院審酌兩造
    就系爭土地之利害關係、使用現況及經濟效用等因素，認為上訴人提出如附圖方
    案  (二)所示之分割方案，符合系爭土地之使用現狀，且配合上訴人提供道路予
    被上訴人通行之承諾，附圖方案  (二)所示之分割方案對兩造尚稱公允，並無特
    別不利於任一共有人之處，自堪採為系爭土地之分割方法。至原審判決不察上情
    ，疏未斟酌系爭土地上之建物及道路通行之使用現況，及兩造間就系爭土地已存
    在四十年之分管協議，遽行採用附圖方案  (一)所示之分割方案，造成上訴人在
    系爭土地所有建物將受部分拆除之不利益情形，復未酌定對上訴人之補償方法，
    即非公平，故原審判決採用附圖方案  (一)之分割方案顯非妥適。上訴意旨指摘
    原判決就系爭土地分割方法部分為不當，求予廢棄改判，為有理由，應由本院改
    判如主文第二項所示。
五、再本件為分割共有物事件，兩造均同意分割系爭土地，僅對系爭土地之分割方法
    互有爭執，被上訴人在本件訴訟進行中提出各種攻擊防禦方法，依當時之訴訟程
    度均為伸張或防衛權利所必要，爰依民事訴訟法第八十一條第二款規定，命兩造
    各依系爭土地之應有部分比例負擔訴訟費用，故諭知訴訟費用之負擔如主文第三
    項所示。
六、結論：本件上訴人之上訴為有理由，依民事訴訟法第四百三十六條之一第三項、
    第四百五十條、第四百六十三條、第七十八條、第八十一條第二款，判決如主文
    。
中　　　華　　　民　　　國　　九十一　　年　　　九　　　月　　　十七　　日
                                    臺灣彰化地方法院民事第一庭
                                        審判長法　官    羅   培   昌
                                              法　官    陳   弘   仁
                                              法　官    林   金   灶
右為正本係照原本作成
不得上訴
中　　　華　　　民　　　國　　九十一　　年　　　九　　　月　　　十七　　日
                                          法院書記官    莊   何   江
